臺灣宜蘭地方法院刑事判決　　　　　　　100年度訴字第174號
公　訴　人　臺灣宜蘭地方法院檢察署檢察官
被　　　告　古碧娥
選任辯護人　溫尹勵律師
　　　　　　王昭婷律師
上列被告因公共危險案件，經檢察官提起公訴（99年度偵字第51
72號），本院判決如下：
    主  文
古碧娥放火燒燬現供人使用之住宅，未遂，處有期徒刑壹年拾月
。
    事  實
一、古碧娥自民國97年間得知其同居男友張志鵬與其好友鄭玉蘋
    曾背地裡交往，即對於鄭玉蘋甚為不滿，陸續與鄭玉蘋有所
    衝突，嗣於99年10月8日22時30分許致電予鄭玉蘋口角爭執
    ，聽聞鄭玉蘋於電話中指責伊日前曾到鄭母莊女花家中抱怨
    一事並告誡伊不要再找鄭母等語後，更感憤恨，遂起意至鄭
    母莊玉花住處放火洩憤，於99年10月9日凌晨1時許，搭乘計
    程車並攜帶以塑膠牛奶瓶罐裝之汽油1瓶及打火機1個，至鄭
    母莊女花與曾清德共同居住之宜蘭縣礁溪鄉○○路242巷10
    號透天房屋（為五樓併排鋼筋混凝土構造建築物，下稱系爭
    10號房屋）前，明知系爭10號房屋有人居住，且左右皆併排
    緊鄰有人居住之房屋，倘朝該屋騎樓處潑灑汽油點燃，火勢
    可能延燒至整棟房屋，甚至危及鄰人房屋，竟仍基於放火燒
    燬現供人使用住宅之故意，將上開汽油潑灑在系爭10號房屋
    之騎樓矮牆上，部分汽油並沿著矮牆流洩進入騎樓內，再以
    打火機點燃後，火勢立即延燒，致系爭10號房屋騎樓牆面磁
    磚積碳及部分磁磚破裂剝落、騎樓水泥樓板積碳、騎樓處擺
    置之鋁梯及金屬圓椅受燒變色、塑膠袋部分燒熔、金紙部分
    碳化、鐵質鞋架受燒變色、鞋子燒熔、冷氣機金屬網部分軟
    化彎曲、電錶鐵箱少許積碳變色、客廳及房間上緣有些許積
    碳之現象。幸因莊女花及其鄰人及時發現，於系爭10號房屋
    之結構體尚未達燬壞程度前自行撲滅火勢，未釀成災。古碧
    娥則於放火後旋即搭計乘車逃離現場，並於有犯罪偵查權限
    之機關或公務員發覺其犯行前，於當日凌晨3時50分許，至
    基隆市警察局第一分局忠二派出所自首其犯行。
二、案經古碧娥自首暨莊女花訴由宜蘭縣政府警察局礁溪分局報
    告台灣宜蘭地方法院檢察署檢察官偵查起訴。
    理  由
壹、程序事項：
一、按被告以外之人於審判外之言詞或書面陳述，除法律有規定
    者外，不得作為證據，刑事訴訟法第159條第1項定有明文。
    本件證人鄭玉蘋、莊女花於警訊時及宜蘭縣政府消防局訪談
    時之指述，係被告以外之人於審判外之言詞陳述，為傳聞證
    據，且辯護人就上開供述之證據能力於本院審理時提出爭執
    ，應認無證據能力，不得採為認定被告有罪之證據。
二、按被告以外之人於偵查中向檢察官所為之陳述，除顯有不可
    信之情形者外，得為證據，刑事訴訟法第159條之1第2項定
    有明文。本件證人鄭玉蘋、莊女花於檢察官偵訊時之證述，
    業經具結，且無何顯不可信之情形，自應認有證據能力。辯
    護人雖指此供述證據未經被告對質詰問，即屬未經合法調查
    之證據，應無證據能力云云。惟按刑事被告詰問證人之權利
    ，固係憲法所保障之基本人權及訴訟權基本內容之一，不容
    任意剝奪；其於現行刑事訴訟制度之設計，則以刑事訴訟法
    第166條以降規定之交互詰問為實踐，藉賦予當事人在公判
    庭當面輪流盤問證人，以求發見真實之機會，而辨明供述證
    據之真偽；然此項詰問規定，屬於人證之調查，屬調查證據
    程序之一環，偵查中檢察官為蒐集被告犯罪證據，訊問證人
    旨在確認被告嫌疑之有無及內容，與審判期日透過當事人之
    攻防，調查證人以認定事實之性質及目的有別，偵查中訊問
    證人，法無明文必須傳喚被告使之得以在場，不應以該證人
    未能於審判中接受他造之反對詰問為由，即遽指該證人於偵
    查中之陳述不具證據能力，且本院已依被告聲請傳喚證人鄭
    玉蘋、莊女花到庭具結而為陳述，並經被告及辯護人之反對
    詰問，已賦予被告反對詰問權，且渠等於偵查中之供述並無
    何顯不可信之情形，應認前揭供述具有證據能力。
三、至本院下列所引用卷內之文書證據之證據能力部分，並無證
    據證明係公務員違背法定程序所取得，且當事人等於本院亦
    均未主張排除其證據能力，且迄本院言詞辯論終結前均未表
    示異議，本院審酌前揭文書證據並無顯不可信之情況與不得
    作為證據之情形，依刑事訴訟法第158條之4反面解釋及第15
    9條之4之規定，亦應認均有證據能力，合先敘明。
貳、實體事項：
一、訊據被告古碧娥固坦承伊因與張志鵬、鄭玉蘋間所生感情糾
    紛，於前揭時、地引燃汽油為放火之行為，惟辯稱：伊以為
    該屋無人居住，不知道鄭母莊女花居住該屋，且伊患有精神
    疾病，又受鄭玉蘋刺激所以才放火，請求減刑云云。經查：
  (一)被告因與張志鵬、鄭玉蘋間之感情糾紛，對於鄭玉蘋甚為不
    滿，陸續與鄭玉蘋有所衝突，於99年10月8日22時30分許致
    電予鄭玉蘋爭執，聽聞鄭玉蘋於電話中指責伊日前曾到鄭母
    莊女花家中抱怨一事並告誡伊不要再找鄭母等語後，更感憤
    恨，遂起意放火洩憤，於99年10月9日凌晨1時許，搭乘計程
    車並攜帶以塑膠牛奶瓶罐裝之1瓶汽油及其所有之打火機1個
    ，至系爭10號房屋前，將汽油潑灑在系爭該屋之騎樓矮牆上
    ，部分汽油並沿著矮牆流洩進入騎樓內，再以打火機點燃後
    ，火勢立即延燒，致騎樓牆面磁磚積碳及部分磁磚破裂剝落
    、騎樓水泥樓板積碳、騎樓處擺置之鋁梯及金屬圓椅受燒變
    色、塑膠袋部分燒熔、金紙部分碳化、鐵質鞋架受燒變色、
    鞋子燒熔、冷氣機金屬網部分軟化彎曲、電錶鐵箱少許積碳
    變色、客廳及房間上緣有些許積碳之現象，嗣因莊女花及其
    鄰人及時發現，於系爭10號房屋之結構體尚未達燬壞程度前
    自行撲滅火勢，未釀成災，被告則於放火後旋即搭計乘車逃
    離現場之事實，除據被告前揭自白外，另經證人鄭玉蘋、莊
    女花於檢察官偵訊及本院審理時及證人張志鵬於本院審理時
    證述明確（見偵卷第9-10、本院卷第140頁以下、第150頁以
    下、第128頁以下），並有宜蘭縣政府消防局99年10月28日
    函檢附之火災原因調查鑑定書1份在卷可稽（含火災原因調
    查鑑定書、火災現場勘查人員簽到表、火災現場勘查紀錄及
    原因研判、火災出動觀察紀錄1紙、火災證物鑑定報告、火
    災現場平面圖及物品配置圖、火災現場照片等，見警卷第13
    -25、30-48頁），堪認屬實。
  (二)被告雖辯稱伊不知道系爭10號房屋有人居住云云。惟查：
  1.稽之前揭現場照片（見警卷第34-47頁），系爭10號房屋一
    樓格局由前往後分別為白色矮牆、騎樓、鐵門及窗戶、客廳
    （內有神明桌）及以布廉與客廳相隔之房間（內有彈簧床）
    、後陽台；由外往內觀之，可見系爭10號房屋騎樓裝設有冷
    氣機1台，其上方並置有安全帽數頂，騎樓右側牆壁處上掛
    設有電錶箱，下放有鋁梯；又系爭10號房屋左右皆併排緊鄰
    他人房屋，其中德陽路242巷12號騎樓堆放有搖椅、腳踏車
    、金爐等物甚明。再者，據證人莊女花於本院審理時證稱：
    於被告放火之時，系爭10號房屋為其與曾清德所共同居住，
    且二人正在房間內睡覺，屋內有點燃六盞電燈，包括神明桌
    上二盞神明燈、二盞小燈，客廳天花板一盞小燈、房間一盞
    小燈，燈很亮，窗戶是霧面但沒有裝窗簾，由屋外看進去可
    以看得到這些燈光，騎樓有放鋁梯、安裝電錶及冷氣機，冷
    氣機上方有放幾頂安全帽，而相鄰系爭房屋左右之房屋前，
    停放有車輛，其中德陽路242巷8號、14號房屋等均有人居住
    ，至德陽路242巷12號房屋雖無人居住，但其門口有放燒金
    紙之爐子，還有一張搖椅、腳踏車等語（見本院卷第140頁
    以下）。據上，於被告放火時，系爭10號房屋於外觀上，應
    僅需略為觀察即可知悉係有人居住之房屋，且其周遭環境及
    擺放物品，也可以看出系爭10號房屋左右緊鄰之房屋亦為有
    人居住之房屋甚明。
  2.又莊女花在礁溪鄉○○路242巷原有三棟房屋，包括系爭10
    號房屋、11號房屋及13號房屋，被告前曾受鄭玉蘋之邀請，
    至礁溪鄉○○路242巷13號房屋遊玩借住數次，並知悉鄭母
    莊女花在該處有三間房屋等情，此為被告所是認，且經證人
    鄭玉蘋、莊女花證述在卷，堪認屬實。而據證人鄭玉蘋於本
    院審理時證稱：被告來玩時，曾告知被告10號、13號房屋都
    是我們家的房子且系爭10號房屋是我爸爸在住等語（見本院
    卷第150頁以下）；及證人莊女花於本院審理時證稱：被告
    之前常來我家，知道我與丈夫住在系爭房屋，被告來我家時
    都是住在13號房屋，10號房屋與13號房屋是正對面，因為我
    先生都是從10號出來到13號這邊吃飯，被告來時我先生還會
    陪他們吃飯、喝酒、聊天，所以被告知道我先生住在10號房
    屋等語（見本院卷第140頁以下）。則核諸二人所述鄭父居
    住情形一致，且衡諸被告前曾應鄭玉蘋之邀多次至13號房屋
    遊玩借住，當時被告與鄭玉蘋間關係情同姊妹，此為被告所
    是認，則鄭玉蘋於被告來訪借住之際向其介紹父母當地房屋
    及居住情形，乃係人情之常，甚為合理，可認鄭玉蘋、莊女
    花前揭所述相互一致且符合情理，應堪採信。此外，據證人
    鄭玉蘋於本院審理時證稱：好像在一年前，莊女花打電話告
    訴我被告自己單獨跑到10號去找我媽媽講話等語；證人莊女
    花於本院審理時證稱：被告之前曾經單獨來到系爭10號房屋
    ，被告有進來坐，這是被告最後一次來等語；而被告亦坦稱
    ：伊曾經一個人經過到莊女花家中打聲招呼等語（本院卷第
    163頁）；由此可知，被告確曾單獨一人自行至系爭10號房
    屋且見到莊女花在屋內之事實，則被告當即知悉莊女花也有
    使用居住於系爭10號房屋。準此，被告於放火時，應明知系
    爭10號房屋為鄭母莊玉花及鄭父使用居住之處所甚明。
  3.從而，被告於放火行為時，由外觀上觀察，當即已知悉系爭
    10號房屋係有人居住者，且系爭10號房屋左右併排緊鄰之房
    屋亦為有人居住之房屋之事實；又被告曾應鄭玉蘋之邀多次
    至系爭10號房屋對面之13號房屋遊玩借住，經鄭玉蘋介紹系
    爭10號房屋為其父居住使用，被告自己也曾單獨自行至系爭
    10號房屋見到莊女花在屋內，由此更進一步可知，被告於放
    火行為時，應明知系爭10號房屋為鄭母莊玉花及鄭父使用居
    住之處所甚明。被告辯以前詞，洵不足採。
  (三)另被告辯稱其患有精神疾病，請求減刑云云。惟經本院送請
    長庚醫療財團法人基隆長庚紀念醫院就被告犯案時之精神狀
    態進行鑑定，經該院鑑定認為：「被告罹患憂鬱症逾10年，
    其間尚可維持工作，於處理特定人際關係上則有困難。被告
    與鄭女（即鄭玉蘋）長期感情關係複雜，於犯案前甫與鄭女
    起爭執，推測被告當時情緒狀態可能影響其衝動控制。被告
    犯案後即自行至警局自首，表達意圖報復，並於自首後旋入
    本院精神病房住院。在自首筆錄、精神科住院病歷及本次鑑
    定過程中，其對犯意皆有相關陳述。再者，根據99年10月9
    日至11月13日住院期間之精神狀態檢查及心理測驗評估，被
    告並無妄想或幻覺等精神病症狀。復，本次鑑定之心理鑑衡
    結果顯示被告總智商為99，屬中等智能的水準，推論其雖有
    憂鬱症，惟認知功能並未至缺損程度，與常人亦無顯著差異
    ，基於歷次評估結果，應可推知被告對其行為並非無認知能
    力，亦非不理解其行為係屬違法，未受精神疾病所影響。因
    此，本院評估被告於犯案當時，辨識其行為之能力，依其辨
    識而行為之能力，及理解其行為係屬違法之能力，應未顯著
    低於一般人。」，有該院100年10月4日（100）長庚院基法
    字第178號函附之精神鑑定報告書1份在卷可稽（見本院卷第
    103-108頁）。據此，被告於本案行為時，應無因精神障礙
    或其他心智缺陷，致其辨識行為違法或依其辨識而為行為之
    能力，顯著減低或不能之情形，自與刑法第19條第1項、第2
    項之規定不符，當不能依此主張減輕或免除其刑責。至證人
    張志鵬雖經被告聲請傳喚到庭作證，然稽其證述內容，僅能
    證明被告曾因張志鵬與鄭玉蘋之交往情緒不穩，二人時常吵
    架，被告曾有自殺行為等事實，尚無從據為認定被告於本案
    行為時有何得以刑法第19條第1項、第2項減刑之情。是以，
    被告執此為辯，亦無可採。
二、按刑法第173條第1項放火罪所稱之「燒燬」，係指燃燒燬損
    ，且燃燒之結果，致標的喪失效用而言，即必房屋構成之重
    要部分已燒燬，如僅房屋內之傢俱、物件燒燬，房屋本身尚
    未達喪失其效用之程度，即不能論以放火既遂（最高法院79
    年台上字第2747號、79年台上字第2656號、76年台上字第82
    30號、87年台上字第1719號判決參照）。又按刑法第173條
    第1項放火燒燬現有人使用之住宅罪，其直接被害法益，為
    一般社會之公共安全，雖同時侵害私人之財產法益，但仍以
    保護社會公安法益為重，況放火行為原含有毀損性質，而放
    火燒燬現供人使用之住宅罪，自係指供人居住房屋之整體而
    言，應包括墻垣及該住宅內所有設備、傢俱、日常生活上之
    一切用品。故一個放火行為，若同時燒燬住宅與該住宅內所
    有其他物品，無論該其他物品為他人或自己所有，與同時燒
    燬數犯罪客體者之情形不同，均不另成立刑法第175條第1項
    或第2項放火燒燬住宅以外他人或自己所有物罪（最高法院
    79年台上字第1471號判例參照）。查本案被告放火處所，係
    位於宜蘭縣礁溪鄉○○路242巷10號房屋騎樓內，而該屋為
    五樓併排鋼筋混凝土構造建築物，系爭10號房屋為莊女花及
    其夫居住使用，左右併排緊鄰他人居住使用房屋，當屬於現
    供人使用之住宅，為刑法第173條第1項之「現供人使用之住
    宅」；又被告放火燃燒致系爭10號房屋受損情況已如前述，
    是該燃燒尚未致上開房屋之構成重要部分喪失主要效用，且
    所燒燬之屋內其他物件亦不另論罪。核被告所為，係犯刑法
    第173條第1項、第3項之放火燒燬現供人使用之住宅未遂罪
    ，並應依刑法第25條第2項未遂犯規定，按既遂犯之刑減輕
    之。又被告於放火後隨即搭乘計程車直奔基隆市警查局第一
    分局忠二派出所自承其犯行，係於有犯罪偵查權限之機關或
    公務員發覺其犯行前自白其放火行為，已符合自首之要件，
    爰依刑法第62條本文予以減輕其刑，並依法遞減之。至於辯
    護意旨雖以被告坦承犯行，且係受刺激所犯，請求依刑法第
    59條酌減其刑云云，惟本院審認被告僅因自身感情糾紛，即
    於凌晨時分對於現供他人使用之住宅持汽油點燃縱火，所生
    危害頗鉅，實難認有何顯可憫恕之情狀，無從適用刑法第59
    條酌減其刑。爰審酌被告因感情糾紛而與鄭玉蘋交惡，於犯
    案前致電予鄭玉蘋口角爭執，導致憤恨情緒更為激烈，遂於
    凌晨時分至鄭母莊女花等居住之系爭10號房屋以潑灑汽油點
    燃之方式縱火，導致莊女花等受有精神上之驚嚇與財產上之
    損失均不輕，另考量其犯後坦承部分犯行之態度、生活狀況
    （警詢自陳無業，家庭經濟狀況貧寒，另依前揭精神鑑定報
    告記載被告心理衡鑑屬於重度憂鬱之程度）、智識程度（警
    詢自陳為高中畢業，依前揭精神鑑定報告記載被告屬中等智
    商）、迄未賠償被害人分毫等一切情狀，量處如主文所示之
    刑。至被告放火所用之打火機、裝汽油所用之牛奶瓶罐，並
    未扣案，被告自承為其所有之物但均已丟棄等語，是該等物
    件已不知去向，本院審酌尚無沒收之必要，爰不予宣告沒收
    。
據上論斷，應依刑事訴訟法第299條第1項前段，刑法第173條第1
項、第3項、第25條第2項、第62條本文，判決如主文。
本案經檢察官周建興到庭執行職務
中    華    民    國   100    年    12    月    6     日
                  刑事第五庭審判長法  官  林楨森
                                  法  官  辜漢忠
                                  法  官  陳雪玉
以上正本證明與原本無異。
如不服本判決應於收受送達後十日內向本院提出上訴書狀，並應
敘述具體理由；其未敘述上訴理由者，應於上訴期間屆滿後二十
日內向本院補提理由書(均須按他造當事人之人數附繕本)「切勿
逕送上級法院」。
                                  書記官  陳建宇
中    華    民    國   100    年    12    月    6     日
附錄本案論罪科刑法條：
中華民國刑法第173條（放火或失火燒燬現住建築物及交通工具
罪）
放火燒燬現供人使用之住宅或現有人所在之建築物、礦坑、火車
、電車或其他供水、陸、空公眾運輸之舟、車、航空機者，處無
期徒刑或7年以上有期徒刑。
失火燒燬前項之物者，處1年以下有期徒刑、拘役或5百元以下罰
金。
第 1 項之未遂犯罰之。
預備犯第1項之罪者，處1年以下有期徒刑、拘役或3百元以下罰
金。